【裁判字號】    91,訴,433
【裁判日期】    920725
【裁判案由】    違反公職人員選舉罷免法
【裁判全文】
臺灣高雄地方法院刑事判決                          九十一年度訴字第四三三號
    公  訴  人  臺灣高雄地方法院檢察署檢察官
    被      告  Ａ○○
    選任辯護人  林春華律師
                吳春生律師
    被      告  天○○
    選任辯護人  江雍正律師
                林春華律師
                吳春生律師
    被      告  己○○
                子○○
                癸○○○
                Ｄ○○
                馬香妹
                午○○
                Ｈ○○
                玄○○○
                Ｅ○○
                Ｆ○○
                丑○○
                戌○○
                戊○○
                未○○
                乙○○
                庚○○
                丙○○
                Ｉ○
                辰○○
                Ｃ○○
                地○○
右列被告因違反公職人員選舉罷免法等案件，經檢察官提起公訴（九十一年度選偵字
第七、十一、十二、十三號），本院判決如左：
    主      文
Ａ○○共同連續對於有投票權之人，交付賄賂，而約其投票權為一定之行使，處有期
徒刑貳年，褫奪公權伍年，新台幣拾陸萬捌仟元、扣案之束口袋壹佰壹拾玖個及帳冊
記事簿壹本均沒收。
天○○共同連續對於有投票權之人，交付賄賂，而約其投票權為一定之行使，處有期
徒刑壹年陸月，褫奪公權參年，新台幣拾陸萬捌仟元、扣案之束口袋壹佰壹拾玖個及
帳冊記事簿壹本均沒收。
己○○共同連續對於有投票權之人，交付賄賂，而約其投票權為一定之行使，處有期
徒刑陸月，如易科罰金以參佰元折算壹日，褫奪公權貳年，緩刑參年；新台幣壹萬肆
仟元沒收。
子○○共同連續對於有投票權之人，交付賄賂，而約其投票權為一定之行使，處有期
徒刑陸月，如易科罰金以參佰元折算壹日，褫奪公權貳年，緩刑參年；扣案之束口袋
壹拾伍個沒收。
癸○○○共同連續對於有投票權之人，交付賄賂，而約其投票權為一定之行使，處有
期徒刑陸月，如易科罰金以參佰元折算壹日褫奪公權貳年，緩刑參年；扣案之束口袋
壹拾伍個沒收。
Ｄ○○有投票權人，收受賄賂，而許以其投票權為一定之行使，處有期徒刑伍月，如
易科罰金以參佰元折算壹日，褫奪公權參年，新台幣伍仟元沒收。
馬香妹有投票權人，收受賄賂，而許以其投票權為一定之行使，處有期徒刑伍月，如
易科罰金以參佰元折算壹日，褫奪公權參年，新台幣伍仟元沒收。
午○○有投票權人，收受賄賂，而許以其投票權為一定之行使，累犯，處有期徒刑伍
月，如易科罰金以參佰元折算壹日，褫奪公權參年，新台幣陸仟元沒收。
Ｈ○○有投票權人，收受賄賂，而許以其投票權為一定之行使，處有期徒刑伍月，如
易科罰金以參佰元折算壹日，褫奪公權參年。
玄○○○有投票權人，收受賄賂，而許以其投票權為一定之行使，處有期徒刑伍月，
如易科罰金以參佰元折算壹日，褫奪公權參年，新台幣伍仟元沒收。
Ｅ○○有投票權人，收受賄賂，而許以其投票權為一定之行使，處有期徒刑伍月，如
易科罰金以參佰元折算壹日，褫奪公權參年，新台幣參仟元沒收。
Ｆ○○有投票權人，收受賄賂，而許以其投票權為一定之行使，處有期徒刑伍月，如
易科罰金以參佰元折算壹日，褫奪公權參年，新台幣伍仟元沒收。
丑○○有投票權人，收受賄賂，而許以其投票權為一定之行使，處有期徒刑伍月，如
易科罰金以參佰元折算壹日，褫奪公權參年，新台幣伍仟元沒收。
戌○○有投票權人，收受賄賂，而許以其投票權為一定之行使，處有期徒刑伍月，如
易科罰金以參佰元折算壹日，褫奪公權參年，新台幣柒仟元沒收。
戊○○有投票權人，收受賄賂，而許以其投票權為一定之行使，處有期徒刑伍月，如
易科罰金以參佰元折算壹日，褫奪公權參年，新台幣伍仟元沒收。
未○○有投票權人，收受賄賂，而許以其投票權為一定之行使，處有期徒刑伍月，如
易科罰金以參佰元折算壹日，褫奪公權參年，新台幣伍仟元沒收。
乙○○有投票權人，收受賄賂，而許以其投票權為一定之行使，處有期徒刑伍月，如
易科罰金以參佰元折算壹日，褫奪公權參年，新台幣伍仟元沒收。
庚○○有投票權人，收受賄賂，而許以其投票權為一定之行使，處有期徒刑伍月，如
易科罰金以參佰元折算壹日，褫奪公權參年，新台幣伍仟元沒收。
丙○○有投票權人，收受賄賂，而許以其投票權為一定之行使，處有期徒刑伍月，如
易科罰金以參佰元折算壹日，褫奪公權參年，新台幣伍仟元沒收。
Ｉ○有投票權人，收受賄賂，而許以其投票權為一定之行使，處有期徒刑伍月，如易
科罰金以參佰元折算壹日，褫奪公權參年，新台幣伍仟元沒收。
辰○○有投票權人，收受賄賂，而許以其投票權為一定之行使，處有期徒刑伍月，如
易科罰金以參佰元折算壹日，褫奪公權參年，新台幣陸仟元沒收。
Ｃ○○有投票權人，收受賄賂，而許以其投票權為一定之行使，處有期徒刑伍月，如
易科罰金以參佰元折算壹日，褫奪公權參年，新台幣伍仟元沒收。
地○○有投票權人，收受賄賂，而許以其投票權為一定之行使，處有期徒刑伍月，如
易科罰金以參佰元折算壹日，褫奪公權參年，新台幣伍仟元沒收。
    事      實
一、Ａ○○現為高雄縣茂林鄉茂林國小輔導室主任，係高雄縣茂林鄉第十四屆鄉長候
    選人，為爭取高雄縣茂林鄉選民支持，以便能於民國（下同）九十一年一月二十
    六日舉辦之該屆鄉長選舉順利當選，竟與其妻天○○及樁腳己○○，共同基於對
    有投票權人交付賄賂之概括犯意聯絡，自九十年十一月初起，在Ａ○○之指示下
    ，渠等三人分別據附表一所示之行賄方式，利用在Ａ○○競選總部或茂林鄉茂林
    村、多納村、萬山村等地區拜訪選民之機會，在附表一所示之時間、地點，以新
    台幣（下同）二千至七千元不等之金額（如附表一所示之賄款金額），以附表一
    所示之行賄方式，交付如附表一所示之受賄人即有投票權之選民戴辛○○、甲○○○、Ｎ○○○、亥○○、申○○○、卯○○○、巳○○、寅○○、壬○○、Ｊ
    ○○、宇○○、Ｌ○○、黃○○、Ｋ○○、Ｂ○○、宙○○（右十六人業經公訴
    人處分不起訴）、馬香妹、乙○○、地○○、丙○○、Ｈ○○、未○○、玄○○○、Ｅ○○、戊○○、Ｄ○○、辰○○、Ｉ○、Ｃ○○、Ｆ○○、丑○○、庚○○、丁○○、戌○○、午○○等三十五人，要求渠等於鄉長選舉時，就其等擁有
    之投票權為投票予Ａ○○之一定行使；午○○竟同於附表一所示收受金錢賄賂之
    馬香妹、乙○○、地○○、丙○○、Ｈ○○、未○○、玄○○○、Ｅ○○、戊○○、Ｄ○○、辰○○、Ｉ○、Ｃ○○、Ｆ○○、丑○○、庚○○、戌○○、午○○（曾犯公共危險罪，經臺灣屏東地方法院判處有期徒刑二月確定在案，並於八
    十九年十月三十一日執行完畢，竟不知悔悟，又為本件犯行）等共十八人均係有
    投票權人，在附表一示之各該時間、地點，收受Ａ○○、天○○、己○○分別依
    附表一所示之行賄方式，交付如附表一所示之各該賄款，並許以投票予Ａ○○，
    就各該投票權為一定之行使。
二、Ａ○○與天○○二人基於同前之共同交付賄賂之概括犯意聯絡，另與渠競選總部
    之副總幹事子○○（茂林鄉調解委員會主委）、子○○之配偶癸○○○（茂林鄉
    婦聯會主任委員）及莊彩霞（莊彩霞所涉共犯交付賄賂部分，未經公訴人起訴）
    ，亦共同基於對有投票權人交付賄賂之概括犯意聯絡，先於九十年十二月初，由
    Ａ○○出面，向高雄縣旗山鎮允久企業行之負責人Ｍ○○，訂購「滿天星紅色束
    口袋」五百只，每只標價新臺幣（下同）一百五十元（大）及九十九元（小），
    計劃以此外型精美，極具實用性，足以使人動心而影響投票意向之禮品賄賂，對
    於有投票權之人交付賄賂，而約定投票權為投票予Ａ○○之一定行使。嗣Ａ○○
    於同年十二月底收受前開束口袋後，即分別與天○○、子○○、癸○○○及莊彩
    霞等人，利用村中之基督教長老教會耶誕節活動及競選總部所舉辦之青年會、婦
    女會、壯年會之座談會及拜訪選民之機會，由Ａ○○、天○○、子○○、癸○○○、莊彩霞（莊彩霞所涉之對於附表二編號二藍馬愛嬌及附表二編號七巫招英所
    為之賄選犯行，未經公訴人起訴，應由公訴人另案偵辦）等人以附表二所示之行
    賄方式分送有選舉權之鄉民賴銀花、藍馬愛嬌、謝魯秀花、林藍秀鑾、莊彩霞、
    巫招英、張銀珠、丑○○、Ｃ○○、杜春妹、魏顏玉月、魏坤祥、董桂蘭、黃○○、Ｋ○○、Ｂ○○、Ｌ○○等十六人（賴銀花等十六人部分，業由公訴人另案
    處分不起訴），詳細之行賄時間、地點、金額及行賄方式等細節，如附表二所示
    ，並明示或暗示渠等於選舉時，就投票權須投票予Ａ○○為一定之行使。
三、另天○○與Ａ○○二人，又基於共同連續期約賄選之概括犯意聯絡，先由天○○
    ，於九十年十二月底某日，利用至高雄縣茂林鄉茂林村茂林巷七十一號宙○○住
    處，向選民宙○○收取身分證影印之機會，向陳女表示，如其丈夫Ａ○○能當選
    鄉長，將繼續容其留任為鄉公所清潔隊員，以此不法利益期約宙○○，而約其投
    票權，將選票投予Ａ○○為一定之行使；嗣Ａ○○於九十年底，並向其表弟Ｇ○○，許以選前一、二天將交付一、二千元之賄賂及當選後轉介工作承諾之不法利
    益，期約Ｇ○○於選舉時將票投給他，Ｇ○○事後，於九十一年一月初某日，為
    表示對Ａ○○之支持，復親持自己之身分證，至高雄縣茂林鄉茂林村茂林巷十八
    號Ａ○○競選總部，交予天○○保管，供渠鞏固選票，並約其投票權，將選票投
    予Ａ○○為一定之行使。
四、嗣台灣高等法院高雄分院檢察署接獲秘密證人檢舉後，會同臺灣高雄地方法院檢
    察署於九十一年一月十日對相關涉案人同步進行搜索及拘提行動，分別在天○○
    、Ａ○○住處及辦公室，扣得現金、選民名冊、帳冊記事簿、選民身分證、滿天
    星紅色束口袋、相關選舉資料等物，及在前述樁腳、選民等人住處，扣得前開滿
    天星束口袋等物，因而查獲上情。
五、案經台灣高等法院高雄分院檢察署檢察官暨臺灣高雄地方法院檢察署檢察官共同
    指揮法務部調查局高雄縣調查站、南部地區機動工作組、高雄縣警察局刑警隊、
    六龜分局、旗山分局、鳳山分局共同偵辦並移送臺灣高雄地方法院檢察署檢察官
    偵查起訴。
    理      由
一、金錢賄選之部分：
    訊據被告Ａ○○、天○○均矢口否認有上開犯行，且一再辯稱：係給予其參與助
    選之工作津貼，並非行賄云云。惟查：被告Ａ○○及天○○就曾交付金錢予附表
    一所列之各該受賄人一節，均坦承不諱，更且被告天○○於九十一年一月十日高
    雄縣調查站調查初訊時即坦承：其曾向茂林鄉選民收取身分證，要求渠等於鄉長
    選舉時投票支持Ａ○○；且在收取身分證時，會給予交付身分證之人每人一千元
    、二千元、三千元、五千元不等之現金做為支持Ａ○○之報酬；扣案帳冊記事簿
    上所寫之名單上，各名字下面登載之數字「５」、「５０００」、「６」、「７
    」是代表贊助之金額或收取身分證後給付之報酬，「５、６、７」表示五千元、
    六千元、七千元的意思（偵卷第三三至三五頁）；於同日偵查初訊時又供陳：其
    向宙○○及馬香妹收取身分證時，各交給他們五千元，且這不用講他們也知道要
    支持我先生Ａ○○；Ａ○○也跟Ｂ○○、Ｋ○○二人收取身分證並各給他們五千
    元，亦不用講他們也知道是要支持Ａ○○等詞（偵卷第四四頁反面）；嗣於九十
    一年一月十五日高雄縣調查站調查時，坦承其與被告Ａ○○向茂林鄉選民收取身
    分證，並以二千元至七千元不等之代價要求選民投票支持Ａ○○參選茂林鄉長；
    並陳明收受賄款之名單；且說明都以每人送五千元為標準，拿給各重要助選樁腳
    ，要求樁腳支持Ａ○○；錢都是Ａ○○拿給我去送的，錢大都是親友贊助的；又
    （帳冊）記事簿內，記載「收」表示是收到贊助者姓名及錢數，「支」表示是其
    收取身分證後，支付款項之人名及金錢（偵卷第第三四八頁反面至第三五０頁）
    ；於九十一年一月十五日偵訊時又曾供承：給他們（即附表一所示受賄人）錢時
    ，均曾要其等支持Ａ○○選鄉長等詞（偵卷第三五九頁及偵卷第三八七頁），足
    見被告Ａ○○及天○○交付金錢之目的，在於要求收受賄款之人須投票予Ａ○○
    ，則其等之行為自已構成賄選之犯行，更且依上開天○○之供述，亦已詳為解釋
    其所登載帳冊記事簿上之名單及數字，確為給付賄款後所為之記錄者，且與其所
    供相符；復有以下各項證據可參：是由被告天○○上開供詞，可知被告Ａ○○及
    天○○交付各該受賄人金錢之際，確有表達要受賄人支持被告Ａ○○之競選，並
    於投票時將選票投予Ａ○○之意思甚明；復有由被告天○○坦供明確有交付賄款
    之扣案帳冊記事簿之登載內容可稽，互核相符，可資證明。
  （一）上開附表一編號一之事實，業據被告天○○於九十一年一月十五日高雄縣調
        查站調查時供承不諱（九十一年度選偵字第七號偵查卷，以下簡稱偵卷，第
        三四八至三四九頁），核與被告天○○所登帳冊記事簿所載之相符；且戴辛○○於調查時供稱：並未在Ａ○○之競選總部擔任職務等詞（偵卷第三０七
        頁），被告Ａ○○於九十一年一月十五日調查站調查時供稱：規劃戴辛○○
        為競選萬山服務處招待人員云云（偵卷第三四０頁反面），足見二人所供不
        符，雖被告Ａ○○並辯稱：戴辛○○本人不知被納為招待人員云云（偵卷第
        三四０頁反面），但其時距離投票時間已近，選情競爭激烈，被告Ａ○○所
        供此節亦不符常情；更況，戴辛○○於偵、審中始終供述：其以天○○所交
        付之五千元之係作為其夫死亡之奠儀云云（偵卷第三０七頁、九十一年度查
        字第三號卷，以下簡稱查卷，第六一頁反面、本院卷第一八一頁，亦與被告
        Ａ○○、天○○二人所陳：係工作津貼一節，互相矛盾，顯見被告Ａ○○、
        天○○所辯不實，自無可採。
  （二）上開附表一編號二之事實，業據被告天○○於九十一年一月十五日高雄縣調
        查站調查時供承不諱（偵卷第三四八至三四九頁），核與甲○○○於九十一
        年一月十四日偵訊時所供：天○○告知其夫Ａ○○要選鄉長，要伊支持Ａ○○，就給伊五千元等語相符（查卷第五七頁反面），復有被告天○○在其登
        載帳冊記事簿可稽；且甲○○○於審理時供稱：被告天○○給予其五千元，
        讓我帶先生去看病云云（本院卷第一八一頁），亦與被告Ａ○○所供：規劃
        為競選播音員之工作酬勞一節不合（偵卷第三四一頁），則二人對於該五千
        元之緣由為何，竟生齟齬，更見被告Ａ○○所辯不實，至被告Ａ○○並辯稱
        ：甲○○○本人不知被納為播音員云云（偵卷第三四０頁反面），但其時距
        離投票時間已近，選情競爭激烈，被告Ａ○○所供此節亦不符常情；是被告
        Ａ○○、天○○所辯均屬非實，自不足採。
  （三）上開附表一編號三事實，業據被告天○○於九十一年一月十五日高雄縣調查
        站調查時供承不諱（偵卷第三四八至三四九頁），核與Ｎ○○○於九十一年
        一月十四日警詢及偵訊時所供：Ａ○○告知交付五千元，並說拜託一票，要
        其選伊等語相符（偵卷第二七四頁反面、第二七五頁反面），復有被告天○○在其登載帳冊記事簿可稽；至Ｎ○○○於審理時翻稱：九十年底有至被告
        Ａ○○競選總部幫忙打年糕，五千元係工作酬勞云云（本院卷第一八二頁）
        ，無非事後迴護之詞，自無可採。是被告Ａ○○、天○○所辯均屬非實，自
        不足採。
  （四）上開附表一編號四事實，業據被告天○○於九十一年一月十五日高雄縣調查
        站調查時供承不諱（偵卷第三四八至三四九頁），核與亥○○於九十一年一
       月十日警詢及偵訊時所供情節相符（偵卷第二七六頁、第二七八頁），且亥
        ○○並於上開偵訊時供述：其心裡明知Ａ○○交付五千元係要其  投詹某一
        票等詞（偵卷第二七七頁反面），復有被告天○○在其登載帳冊記事簿內容
        可稽；至亥○○於審理時翻稱：其在Ａ○○之競選總部幫忙煮飯，並無酬勞
        ，交付之五千元用來買米云云（本院卷第一八三頁），其所為供證前後不一
        ，無非事後迴護之詞，自無可採。事後已明，被告Ａ○○、天○○所辯均屬
        非實，自不足採。
  （五）上開附表一編號五事實，業據被告天○○於九十一年一月十五日高雄縣調查
        站調查時供承不諱（偵卷第三四八至三四九頁），核與申○○○於九十一年
       一月十日警詢及偵訊時所供情節相符（偵卷第二六一、二六二頁），且申○○○並於上開調查時供述：天○○交付金錢時，有說拜託你等且詞（偵卷第
        二六一頁反面），復有被告天○○在其登載帳冊記事簿內容可稽；至申○○○於審理時翻稱：收受五千元，係被告Ａ○○要其幫忙招待人及掃地用云云
        （本院卷第一八四頁），其所為供證前後不一，無非事後迴護之詞，自無可
        採。事後已明，被告Ａ○○、天○○所辯均屬非實，自不足採。
  （六）上開附表一編號六事實，業據被告天○○於九十一年一月十五日高雄縣調查
        站調查時供承不諱（偵卷第三四八至三四九頁），核與卯○○○於九十一年
        一月十日警詢及偵訊時所供情節相符（偵卷第二六三、二六五頁），復有被
        告天○○在其登載帳冊記事簿內容可稽；至卯○○○於審理時翻稱：收受五
        千元係競選總部的工作人員會來買飲料，伊就登記，沒有另外收錢云云（本
        院卷第一八五頁），核其在前開調查時之供述：並交待（原載為「付」字顯
        屬錯誤）其他選民向伊買東西、飲料後，不要跟選民收取金錢，以記賬之方
        式，等選後，才跟（天○○）一起算帳云云（偵卷第二六四頁）；以及在上
        開偵訊時供稱：「（問：你賣雜貨，常賒帳給人？）是天○○叫我記帳的。
        （問：天○○之夫，要選舉，她才如此先拿五千元給你？）我之前沒有如此
        ，但她收我如此作，我心裡也覺得怪怪的，與選舉有關。」（偵卷第二六六
        頁），前後供詞互核以觀，偵查中供述只要選民前往購物，均記帳即可，選
        後再向天○○算帳；審理時則改稱係競選總部之人來買飲料，即登記，未另
        收錢云云；則就何人前來購物，可先不予收款一節，先則稱一般選民，後則
        稱係競選總部之人；再就記帳一節，先則稱選後再與天○○算帳，後則稱僅
        須登記，沒有另外收錢云云，前後所供竟均屬不一，足見申○○○所為證供
        均屬虛偽，更自其於偵訊時所供：之前從未以此方式賒賬，且其自身亦覺奇
        怪，並認與選舉有關等語；再觀諸天○○於九十一年一月十日偵訊所供：不
        用講他們也知道要支持我先生（Ａ○○）等語（偵卷第四四頁反面），可知
        於此競選期間由候選人之妻竟語焉不詳即交付金錢之舉動，除係賄選之賄賂
        外，豈有其他，足見卯○○○原可推知此五千元無非賄選之賄賂，至其所陳
        各節，均屬推諉迴護之詞，自無可採。
  （七）上開附表一編號七事實，業據被告天○○於九十一年一月十五日高雄縣調查
        站調查時供承不諱（偵卷第三四八至三四九頁），核與巳○○於九十一年一
        月十日調查時及偵訊時所供之情節相符（偵卷第二一０頁、第二一二頁），
        且被告天○○上開警詢時供承：有向巳○○收取身分證後，給付五千元，作
        為支持Ａ○○的代價，其中巳○○是先給三千，再給予二千元予其妻等語（
        偵卷第三四九頁）；復有被告天○○登載其帳冊記事簿之內容可稽；至巳○○於審理時所證：收三千元，是要幫忙掃地、砍木柴、做檳榔云云（本院卷
        第一八六頁），均屬事後翻異迴護之詞，當不可採。
  （八）上開附表一編號八事實，業據被告天○○於九十一年一月十五日高雄縣調查
        站調查時供承不諱（偵卷第三四八至三四九頁），核與寅○○於九十一年一
        月十日警詢時及偵訊時所供之情節相符（偵卷第二二八頁、第二三０頁），
        且寅○○於上開偵訊時供稱：天○○有說她先生Ａ○○要出來選，請幫忙等
        語；復有被告天○○登載其帳冊記事簿之內容可稽；至寅○○於審理時翻稱
        ：在競選總部幫忙，二千元拿去買檳榔云云（本院卷第一八九頁），無非事
        後迴護之詞，自不可採。
  （九）上開附表一編號九事實，業據被告天○○於九十一年一月十五日高雄縣調查
        站調查時供承不諱（偵卷第三四八至三四九頁），核與壬○○於九十一年一
        月十日警詢時及偵訊時所供之情節相符（偵卷第二三二頁、第二三三頁），
        且壬○○於上開警詢時供稱：天○○將折成一捲之三千元塞給我兒子，要我
        投票給鄉長候選人Ａ○○等語；復有被告天○○登載其帳冊記事簿之內容可
        稽（偵卷第二三二頁反面）；至壬○○於審理時翻稱：於天○○交付金錢時
        ，未說明係為何事云云（本院卷第一八九頁），此觀諸天○○於九十一年一
        月十日偵訊所供：不用講他們也知道要支持我先生（Ａ○○）等語（偵卷第
        四四頁反面），可知於此競選期間由候選人之妻全無緣由而交付之金錢，除
        係賄選之賄賂外，豈有其他，是壬○○審理所證，無非事後迴護之詞，自不
        可採。
  （十）上開附表一編號十事實，業據被告天○○於九十一年一月十五日高雄縣調查
        站調查時供承不諱（偵卷第三四八至三四九頁），核與Ｊ○○於九十一年一
        月十日警詢時及偵訊時所供之情節相符（偵卷第二０六頁、第二０八頁），
        且Ｊ○○於上開警詢時供稱：Ａ○○交付五千元給伊，並要伊在本屆鄉長選
        舉支持Ａ○○，使Ａ○○當選等語（偵卷第二０六頁反面）；復有被告天○○登載其帳冊記事簿之內容可稽；至Ｊ○○審理時翻稱：係於天○○交付金
        錢時，未說明係為何事云云（本院卷第一九一頁），此觀諸天○○於九十一
        年一月十日偵訊所供：不用講他們也知道要支持我先生（Ａ○○）等語（偵
        卷第四四頁反面），可知於此競選期間由候選人全無緣由而交付之金錢，除
        係賄選之賄賂外，豈有其他，是Ｊ○○審理所證，無非事後迴護之詞，自不
        可採。
  （十一）上開附表一編號十一事實，業據被告天○○於九十一年一月十五日高雄縣
          調查站調查時供承不諱（偵卷第三四八至三四九頁），核與宇○○於九十
          一年一月十日警詢及偵訊時所供：Ａ○○交付五千元給伊，並說叫伊票投
          給Ａ○○等語相符（偵卷第二一三頁反面、第二一五頁反面），復有被告
          天○○在其登載帳冊記事簿可稽；至宇○○審理時翻稱：Ａ○○交付金錢
          時，叫伊幫忙開宣傳車云云，云云（本院卷第一九二頁），無非事後迴護
          之詞，自無可採。
  （十二）上開附表一編號十二事實，業據被告天○○於九十一年一月十五日高雄縣
          調查站調查時供承不諱（偵卷第三四八至三四九頁），核與Ｌ○○於九十
          一年一月十日警詢及偵訊時所供：己○○交付四千元時，有告知係Ａ○○
          要向伊買票的，叫伊投票給Ａ○○等語相符（偵卷第二一七頁反面、第二
          一九頁反面），且Ａ○○亦於九十一年一月十五日調查時坦供：確有委託
          己○○轉交四千元予Ｌ○○無訛，，復有被告天○○在其登記事簿可稽；
          至宇○○審理時翻稱：己○○交付金錢時，要伊幫忙工作，煮飯、做檳榔
          、掃地云云（本院卷第一九四頁），無非事後迴護之詞，自無可採。
  （十三）上開附表一編號十三事實，業據被告天○○於九十一年一月十五日高雄縣
          調查站調查時供承不諱（偵卷第三四八至三四九頁），核與黃○○於九十
          一年一月十日偵訊時所供：天○○來家裡拉票時，叫我身分證給他保管，
          天○○給我五千元，叫我投他（Ａ○○）票等語相符（偵卷第一二九頁反
面、第一三０頁），並確定天○○係交付五千元（偵卷第一三０頁），復
          有被告天○○在其登載帳冊之記事簿及黃○○身分證一枚扣案可稽；至賀
          阿妹審理時翻稱：天○○交付四千元，要幫忙工作，拿木柴、掃地、洗碗
          、招待人家云云（本院卷第一九五頁），無非事後迴護之詞，自無可採。
  （十四）上開附表一編號十四事實，業據被告天○○於九十一年一月十五日高雄縣
          調查站調查時供承不諱（偵卷第三四八至三四九頁），核與Ｋ○○於九十
          一年一月十日警詢時所供：Ａ○○拿出五千元給伊，請求伊將票投給詹忠
          義等語相符，交付四千元時，有告知係Ａ○○要向伊買票的，叫伊投票給
          Ａ○○等語相符（偵卷第一七六頁），復有被告天○○在其登載帳冊記事
          簿可稽；至Ｋ○○審理時翻稱：Ａ○○交付五千元，係為了佈置競選總部
          云云（本院卷第一九五頁），無非事後迴護之詞，自無可採。
  （十五）上開附表一編號十五事實，業據被告天○○於九十一年一月十日偵訊（偵
          卷第四四頁反面）及九十一年一月十五日高雄縣調查站調查時供承不諱（
          偵卷第三四八至三四九頁），核與Ｂ○○於九十一年一月十日調查時所供
          ：九十一年元旦前夕，交付身分證給Ａ○○，Ａ○○有給予一千元，九十
          一年一月五日晚上，在Ａ○○競選總部，再給其一千元，共收得二千元（
          偵卷第八一頁）；並於九十一年一月十日警詢時供述：Ａ○○交付金錢時
          ，要其投票支持Ａ○○等語相符（偵卷第七八頁反面）；且宙○○亦於九
          十一年一月十日偵訊時坦供：在九十一年一月五日晚上，在Ａ○○家（亦
          為競選總部）親眼見及Ｂ○○確有收受賄款，並要其支持Ａ○○競選茂林
          鄉鄉長等詞（偵卷第一九六頁反面），復有被告天○○在其登載帳冊記事
          簿可稽；至Ｂ○○審理時翻稱：有拿三千元，是要我幫忙他們工作，買飲
          料給總部幫忙的人吃云云（本院卷第一九五頁），無非事後迴護之詞，自
          無可採。
  （十六）上開附表一編號十六事實，業據被告天○○於九十一年一月十日偵訊（偵
          卷第四四頁反面）及九十一年一月十五日高雄縣調查站調查時供承不諱（
          偵卷第三四八至三四九頁），核與宙○○於九十一年一月十日偵訊時所供
          ：在九十一年一月五日晚上，在Ａ○○家（亦為競選總部）親眼見及馬香
          妹確有收受賄款，並要其支持Ａ○○競選茂林鄉鄉長等詞相符（偵卷第一
          九六頁反面），復有被告天○○在其登載帳冊記事簿可稽；至被告馬香妹
          自始否認曾收受賄款云云（偵卷第二五八頁、第二六０頁，本院第三二五
          頁），無非推諉卸責之詞，自無可採。
  （十七）上開附表一編號十七事實，業據被告天○○於九十一年一月十日偵訊（偵
          偵卷第四四頁反面）及九十一年一月十五五日高雄縣調查站調查時供承不
          諱（偵卷第三四八至三四九頁），核與宙○○於九十一年一月十日偵訊時
          所供：天○○拿五千元給我，要求我投票給他（Ａ○○），並幫忙拉票等
          語相符（偵卷第一九六頁反面），復有被告天○○在其登載帳冊記事簿可
          稽；至宙○○審理時翻稱：收得五千元，係幫天○○煮菜、買菜云云（本
          院卷第一九九頁），無非事後迴護之詞，自無可採。
  （十八）上開附表一編號十八至編號三五之事實部分，雖各該附表一編號十八至編
          號三五所示之受賄人均矢口否認曾自被告Ａ○○或天○○收受賄賂，而許
          以其投票權為一定之行使。然交付賄賂予各該受賄人，並要受賄人投票予
      被告Ａ○○之事實，業據被告天○○於九十一年一月十五日高雄縣調查站
          調查時供承不諱（偵卷第三四八至三四九頁），更且被告Ａ○○、天○○
          確有分別交付賄款予各該受賄人一節，亦據其等於九十一年一月二十一日
          偵訊時供陳甚明（偵卷第三八七頁反面至第三八八頁），至被告辰○○（
          附表一編號二七）、被告Ｉ○（附表一編號二八）、被告Ｃ○○（附表一
          編號二九）三人因均屬萬山村部分，亦據被告天○○於上開偵訊時坦供：
          萬山村部分均由其給付（偵卷第三八八頁正面及反面），又被告玄○○○
          （附表一編號二三）及被告丁○○（附表一編號三五）二人部分，亦經被
          告Ａ○○供明係經由己○○轉交賄款予玄○○○、丁○○等人（偵卷第三
          九０頁）；且被告乙○○（附表一編號十八，查卷第六九頁）、未○○（
          附表一編號二一，偵卷第二二六頁）、玄○○○（附表一編號二二，偵卷
          第二七０頁）、Ｄ○○（附表一編號二六，偵卷第二三五頁）、辰○○（
          附表一編號二七，偵卷第二八五頁）Ｃ○○（附表一編號二九，偵卷第二
          二一頁反面）、Ｆ○○（附表一編號三十，偵卷第二八二頁反面）均於偵
          查中供陳：未擔任被告Ａ○○競選時之任何職務等語；而被告丙○○（附
          表一編號二十，偵卷第二四五頁）在偵訊時更稱：根本不知何人參與鄉長
          競選，被告丑○○（附表一編號三一，偵卷第二六七頁反面）亦於偵訊時
          稱：根本不認識Ａ○○競選總部之幹部等詞，亦知其等二人亦未於被告詹
          忠義競選鄉長時承擔助選工作，自上開各受賄人均收受金錢，但至本件案
          發偵訊時仍自認並無擔任助選之任何工作，足見被告Ａ○○及天○○二人
          所供係各人工作津貼，僅係尚未曾告知其等工作云云一節，衡之投票日業
          已接近，競選激烈，豈有可能竟連工作人員之安排及工作內容之派任，均
          一無所知，顯見係臨訟杜撰、事後編纂之詞，自不可採；遑論上開所列之
          被告竟供稱：未曾收受Ａ○○及天○○之金錢，亦與被告Ａ○○及天○○
          所供確曾給付金錢予此部分事實之各該受賄人及帳冊記事簿之記載內容相
          互矛盾，益見此部分事實為真，而各受賄人供稱：未曾收受金錢一情，並
          不符實，亦無可信；甚至被告玄○○○於偵訊時供稱：伊係支持多納村之
          鄉長候選人張正信云云，意即伊並非支持被告Ａ○○，但於本院審訊時卻
          供述：被告天○○係伊親戚，有幫忙Ａ○○掃地等事云云，互核以觀，又
          係前後矛盾，顯無足採。
    綜上所述，被告Ａ○○及天○○所前開所辯，以及上開各該被告所供未收受金錢
    云云，均無可信，事證已明，被告Ａ○○、天○○、己○○此部分之賄選犯行，
    以及其餘各被告投票受賄之犯行均堪認定。
二、滿天星束口袋賄選部分：
    被告Ａ○○雖坦承有贈送滿天星束口袋（以下簡稱束口袋）予鄉民，但矢口否認
    有賄選行為，被告Ａ○○並辯稱：該束口袋僅係辦活動之紀念品，或平時禮尚往
    來的禮品，且價值不高云云；天○○則辯稱；係辦宗親會的活動，發環保袋（即
    束口袋），但並無說是要支持被告Ａ○○云云。
    惟按「公職人員選舉罷免法第九十條之一第一項之賄選罪，係以對於有投票權之
    人，行求、期約或交付賄賂或其他不正利益，而約其不行使投票權或為一定之行
    使為構成要件。亦即須視行為人主觀上是否具有行賄之犯意，而約使有投票權人
    為投票權一定之行使或不行使；客觀上一次所行求、期約或交付之賄賂或不正利
    益是否可認係約使投票權人為一定行使或不行使之對價；以及所行求、期約、交
    付之對象是否為有投票權人而定。上開對價關係，在於行賄者之一方，係認知其
    所行求、期約交付之意思表示，乃為約使有投票權人為投票權一定之行使或不行
    使；在受賄者之一方，亦應認知行賄者對其所行求、期約或交付之意思表示，乃
    為使其為投票權一定之行使或不行使。且對有投票權人交付之財物或不正利益，
    並不以金錢之多寡為絕對標準，而應綜合社會價值觀念，授受雙方之認知及其他
    客觀情事而為判斷。」最高法院九十二年台上字第二三一０號判決著有明文。
    經查：被告Ａ○○於九十一年一月十日偵訊時供稱：有時辦活動時發送（束口袋
    ），有時請家人朋友送給選民，或朋友來時送，讓他們知道其參選，請他們多支
    持（偵卷第二六頁），九十一年一月十五日偵訊時稱：有因選舉辦號了三場座談
    會，利用茂林村廣播系統召集村民，且到場之村民均收得束口袋一支，而此係為
    了告訴村民、親友說其要競選茂林鄉長等詞（偵卷第三五五頁）；被告天○○在
    九十一年一月十日偵訊時供述：在九十年十二月間茂林鄉基督長老教會舉辦耶誕
    節活動時，伊利用婦女會幹部名義，由伊動員鄉內婦女朋友在拜票支持Ａ○○時
    送給選民及親友的（偵卷第三二頁），九十一年一月十五日高雄縣調查站調查時
    陳述：伊自九十年十二月二十三日起，即利用茂林鄉教會舉辦聖誕慶祝活動之機
    會，開始動員地方婦女贈送束口袋給茂林鄉選民，同時要求選民投票支持Ａ○○
    參選茂林鄉長（偵卷第三四八頁），復在九十一年一月十五日偵訊時供陳：那是
    耶誕節辦活動的禮物，伊有送給這些教友，他們也知道伊先生（Ａ○○要選舉）
    ，伊請他們幫忙支持，但是我沒有明講，因為在教會不能談選舉的事，但他們看
    到我發也知道要選舉了，因為當時已經進入選舉的敏感時期等詞（偵卷第三五七
    頁反面）；且證人即被告Ａ○○競選總部副總幹事田新忠亦於九十一年一月十日
    調查時坦承：確在被告Ａ○○競選總部舉辦過三次座談會（偵卷第五六頁），亦
    與證人即被告Ａ○○競選總部總幹事施貴成於九十一年一月十日供述相符，且其
    更詳確供稱：九十年十二月底，連續三天在被告Ａ○○之競選總部，分別舉辦青
    年會、婦女會、壯年會等三次活動，其祇是出面要全村團結，把票投給本村的候
    選人Ａ○○，且每次活動均由被告即鄉長候選人Ａ○○及被告天○○去發放該紅
    色束口袋，每人至少發一個等詞（偵卷第一八二頁反面至第一八三頁）；證人即
    被告Ａ○○競選總部執行長薛志勇亦於九十一年一月十日調查時陳稱：是選民Ａ
    ○○競選總部走動時，競選總部人員送給選民的等語（偵卷第八九頁反面）；又
    被告癸○○○亦於九十一年一月十日調查時供稱：其贈送束口袋時，均有告知受
    贈人係天○○所送，他們亦均知悉天○○係候選人Ａ○○之妻子等詞（偵卷第一
    六六頁）；更就收受上開束口袋禮品之人張銀珠調查時供稱：候選人Ａ○○之妻
    天○○於九十年十二月二十三日中午十二時許，在茂林鄉基督教長老教會舉行耶
    誕節慶祝活動，稱帶六十個束口袋，且有參加的人都會送一個，天○○雖未曾稱
    直接請求其等支持Ａ○○，及投他一票，但大家都知道他先生（即被告Ａ○○要
    選鄉長，所以大家也都知道他的意思等語（偵卷第九七頁反面）；子○○亦於調
    查時供述：天○○交付二十個束口袋予伊，並暗示伊將上開禮品贈送親朋好友，
    請其等幫忙支持Ａ○○等詞（偵卷第一五二頁反面）；杜春妹於九十年一月十日
    偵訊時稱；九十年二月中旬參加Ａ○○競選活動之婦女會，Ａ○○主持該會議活
    動，並要在場選民支持其選舉，會後則由天○○贈送束口袋；魏坤祥九十一年一
    月十日偵訊時供述：在Ａ○○競選總部九十一年一月八日成立時，天○○贈送束
    口袋予到場之選民，送了很多人，且在贈送該束口袋時，天○○告知表示說支持
    投票給Ａ○○等詞（偵卷第一八八頁反面、第一八九頁）；董桂蘭亦於九十一年
    一月十日調查時稱：Ａ○○之助選人員交付該束口袋予伊時，其意思是要伊支持
    Ａ○○甚明（偵卷第一一０頁）；Ｋ○○亦於九十一年一月十日調查時供述：其
    於九十年十二月初連續二天晚上七至九時間，參加被告Ａ○○以召開茂林鄉青年
    會、婦女會名義之聚會時，由Ａ○○所送；聚會之情形，是由茂林村村長田新忠
    廣播叫村民至被告Ａ○○住處參加聚會，與會時Ａ○○上台主講叫鄉民支持他競
    選，並在散會時，由Ａ○○之妻天○○贈送與會每個人一個束口袋，請求鄉民把
    票投給Ａ○○，其因參加青年會及婦女會等二次聚會，故而取得二個束口袋等詞
    （偵卷第一七五頁反面）。是知被告Ａ○○、天○○利用基督教長老教會之集會
    、其本身舉辦青年會、婦女會、壯年會等選舉活動宣示競選、或有選民至競選總
    部之場合，邀集會友及選民，宣示競選、籲請支持，並同時贈送上開束口袋之禮
    品，無非藉此禮品之贈送欲搏取選民之好感及支持，務使選民於投票時能將選票
    投予被告Ａ○○之一定行使，而受賄者於各該場合收受上開束口袋之禮品，自將
    更堅定支持被告Ａ○○，並於投票時將選票投之予被告Ａ○○之一定行使；更況
    ，客觀上各該場合均有一致支持Ａ○○選舉之氣氛及特定形勢，則此等用意無論
    行賄者抑或受賄者，彼此均明知其情，故無論是否曾於口頭上明確表達此意，均
    無妨於賄選行為之成立。
    次以，該束口袋之價值雖據被告Ａ○○及證人即販賣該束口袋之Ｍ○○分別供證
    ，該束口袋每個僅值二十元，尚未及三十元云云。然衡之上開最高法院九十二年
    台上字第二三一０號判決意旨，祇要行賄者與受賄者雙方就投票權有為一定行使
    之意思即已構成賄選行為，至金錢多寡並非認定賄選與否之絕對標準，本案中此
    部分之犯行，受賄者均係被告Ａ○○之支持者，足見已有行賄者與受賄者就投票
    權為一定行使之意思，已述之如前，是以束口袋之價格若干顯非認定是否構成賄
    選行為之絕對標準。尤其，該束口袋（大型）內竟有標示高達一百五十元之標價
    貼示，此亦據被告Ａ○○（偵卷第四頁反面）及各該收受者江梅花（偵卷第一三
    一頁反面）、謝魯秀花（偵卷第一七二頁）、癸○○○（偵卷第一六六頁）、巫
    招英（偵卷第一四八頁）、張銀珠（偵卷第九八頁）、子○○（偵卷第一五三頁
    反面）、董桂蘭（偵卷第一一０頁）、Ｂ○○（偵卷第七八頁）等人扣案後檢視
    無誤，又有束口袋（小型）內有標示九十九元之標價貼示，亦有Ｃ○○（偵卷第
    二二二頁）、董桂蘭（偵卷第一一０頁）檢視其標價，足見被告Ａ○○雖以二十
    元自Ｍ○○處購入該束口袋，卻故於該袋子標示價格為一百五十元、九十九元，
    使收受之人更增該物品之價值感，自有進而強化支持被告Ａ○○，並將投票權為
    投予被告Ａ○○之一定行使之效果。
    此外，並自Ａ○○競選總部處扣得束口袋八十三個（聲搜卷第十六頁反面）及附
    表二所示各該受賄人Ｂ○○（聲搜卷第二二頁反面）、Ｋ○○（聲搜卷第二四頁
    反面）、董桂蘭（聲搜卷第二六頁反面）、魏坤祥（聲搜卷第二八頁反面）、魏
    顏玉月（聲搜卷第三二頁反面）、張銀珠（聲搜卷第三六頁反面）、丑○○（聲
    搜卷第三九頁反面）、Ｃ○○（聲搜卷第四四頁反面）、金瑞原（即賴銀花所收
    受之束口袋二只、聲搜卷第四六頁反面）、巫招英（聲搜卷第五０頁反面）、莊
    彩霞（聲搜卷第五二頁反面）、子○○（聲搜卷第五四頁反面）、藍馬愛嬌（聲
    搜卷第六０頁反面）、謝魯秀花（偵卷第一七一頁）處搜索所得之束口袋扣案可
    資參佐；以及被告Ａ○○調查時坦供：確曾向蘇甲七訂購上開束口袋（偵卷第四
    頁反面），核與證人Ｍ○○於九十一年一月十日警詢時所陳相符，且有以被告Ａ
    ○○之弟詹明輝名義為買受人之統一發票影本乙紙附卷足憑。從而，被告Ａ○○
    、天○○、子○○、癸○○○等人此部分賄選之犯行。
三、期約賄選部分
  （一）被告Ａ○○及天○○期約賄選宙○○之事實，業據宙○○於九十一年一月十
        日偵訊時供稱：天○○在九十年十二月底某天早上，至其住處向其要身分證
        ，天○○並請其支持Ａ○○競選鄉長，且告知支持並投票予Ａ○○，俟Ａ○○當選鄉長後，將同意其在九個月後能繼續留任茂林鄉公所清潔隊員工作，
        因其現任茂林鄉公所社區環保清潔隊員，合約則是在九個月後，續另請聘書
        ，是屬於臨時人員，且天○○明確告知，若其支持Ａ○○，Ａ○○當選後，
        定會讓其繼續留任茂林鄉公所清潔隊員，因此其也想說就投給Ａ○○，以保
        住以後的工作等語（偵卷第一九五頁正面及反面），而被告天○○亦於九十
        一年一月十日調查時供承：確有向宙○○收取身分證，要求其等投票支持Ａ
        ○○等詞，亦與宙○○所供，若合符節，且於被告Ａ○○住處又扣得宙○○
        之印章一枚，足以佐證被告Ａ○○、天○○確有期約賄選宙○○之情事甚明
        。
  （二）被告Ａ○○、天○○均矢口否認期約賄選Ｇ○○之犯行，並皆辯稱：Ｇ○○
        係Ａ○○之表弟，因平常喜歡喝酒，怕身分證弄丟，才會把身分證交付予伊
        保管云云。然查：被告Ａ○○、天○○期約賄選Ｇ○○之事實，亦據Ｇ○○
        於九十一年一月十日警、偵訊時供述：其於九十一年一月初某日下午三、四
        時許，至Ａ○○家交付身分證予天○○，且約於選舉（投票日）前一、二日
        ，即能取得一、二千元之報酬（偵卷第一０一頁反面、偵卷第一０三頁反面
        ），復於同日偵訊時坦承：在其持身分證影本至Ａ○○競選總部之前，Ａ○○曾要其支持伊，並表示只要Ａ○○當選，就會為其找一份工作等詞；並於
        Ａ○○之競選總部扣有Ｇ○○之身分證一張可稽，核與Ｇ○○所供交付身分
        證之情節相符，又適值選舉之際，符合過往選舉陋習所謂「安主票」、「鐵
        票」之情事，是被告Ａ○○、天○○所辯，無非事後編纂之詞，自不可信。
    綜上，此部分之事實，證據已然明確，被告Ａ○○、天○○確有此部分期約賄選
    宙○○及Ｇ○○之犯行，已堪認定。
四、核被告Ａ○○、天○○、己○○、子○○、癸○○○等人所為，均係犯公職人員
    員選舉罷免法第九十條之一第一項之賄選罪。被告馬春妹、乙○○、地○○、丙○○、Ｈ○○、未○○、玄○○○、Ｅ○○、戊○○、Ｄ○○、辰○○、Ｉ○、
    Ｃ○○、Ｆ○○、丑○○、庚○○、戌○○、午○○等人，均係犯  刑法第一百
    四十三條第一項之投票受賄罪。被告Ａ○○、天○○、己○○等三人向選民Ｌ○○民（附表一編號十二）、玄○○○（附表一編號二三）、王秀吉（附表一編號
    三五一）等人交付金錢賄賂犯行部分，被告Ａ○○、天○○、子○○、癸○○○
    、莊彩田霞等五人對於藍馬愛嬌（附表二編號二）、巫招英（附表二編號七）等
    人交付束七口袋禮品賄賂之犯行部分，均各有犯意聯絡及行為分擔，均分別就各
    該犯行為共同正犯。被告Ａ○○、天○○、己○○、子○○、癸○○○等五人分
    別多次交付賄賂之犯行，時間緊接，所犯之構成要件均相同，顯係基於概括犯意
    為之，應分別依各該犯行之連續犯論以賄選一罪，並均加重其刑。被告Ａ○○、
    天○○共同連續期約賄選宙○○、Ｇ○○犯行部分，亦均時間密接，所犯罪名及
    構成要件均相同，亦係出於概括犯意而為，為連續犯，應依刑法第五十六條規定
    以期約賄選之一罪論，並均加重其刑。又期約賄選之行為，係交付賄賂之賄選行
    為之階段性行為，每一交付賄賂之賄選犯行，均係自期約而交付賄賂，是期約賄
    選行為，應為交付賄賂賄選行為所吸收；又被告Ａ○○及天○○賄選宙○○部分
    ，同時有期約留任茂林鄉清潔隊員工作之不正利益以及交付賄賂五千元之行為，
    是被告Ａ○○、天○○就其等二人連續期約賄賂之賄選行為，應為連續交付賄賂
    之賄選行為所吸收，不另論罪。被告午○○曾犯公共危險罪，經臺灣屏東地方法
    院判處有期徒刑二月確定在案，並於八十九年十月三十一日執行完畢，有臺灣高
    等法院被告全國前案紀錄表一份足參，五年以內再犯本件有期徒刑以上之罪，為
    累犯，依刑法第四十七條規定加重其刑。爰審酌我國民主政治推行，歷時已久，
    經由選舉推選行政官員或議會代表，更係民主政治植基之重要制度，若候選人不
    能遵守法律、公平競爭，反藉賄選污染選舉，破壞民主根基，莫此為甚，被告Ａ
    ○○係高雄縣茂林鄉茂林國小主任，為人師表，不思以身作則，以政見、才識爭
    取選民認同，竟與其配偶即被告天○○、及己○○、子○○、癸○○○、莊彩霞
    等人對於選民交付賄賂，敗壞選風、破壞民主機制之正常運作及選舉之公平性，
    被告Ａ○○處有期徒刑貳年，並依公職人員選舉罷免法第九十八條第二項規定褫
    奪公權五年，至被告天○○係被告Ａ○○之配偶，僅係配合其夫之作為，致罹本
    件犯行，惡性較輕，被告天○○處有期徒刑壹年六月，並依公職人員選舉罷免法
    第九十八條第二項褫奪公權三年。另被告己○○、子○○、癸○○○等三人業於
    偵查中坦供大部犯行，犯後態度尚佳，均處有期徒刑六月，並諭知易科罰金之折
    算標準，且依公職人員選舉罷免法第九十八條第二項規定褫奪公權二年，又被告
    己○○前於七十一年間因違反森林法案受有期徒刑三月之宣告，執行完畢後，五
    年以內未曾受有期徒刑以上刑之宣告，被告子○○、癸○○○等二人均未曾受有
    期徒刑以上刑之宣告，此有被告己○○、子○○、癸○○○三人之臺灣高等法院
    被告全國前案紀錄表各一份卷附可參，且被告三人犯後供承大部犯行，已見悔意
    ，又歷經本案偵、審程序，應知警惕，當無再犯之虞，本院因認對被告己○○、
    子○○、癸○○○所處之刑，以暫不執行為適當，爰併予宣告緩刑三年，以啟自
    新。又被告馬春妹、乙○○、地○○、丙○○、Ｈ○○、未○○、玄○○○、Ｅ
    ○○、戊○○、Ｄ○○、辰○○、Ｉ○、Ｃ○○、Ｆ○○、丑○○、庚○○、戌
    ○○、午○○等人，對於其等所涉之投票受賄犯行，甚至在被告Ａ○○及天○○
    均於偵查中供承確有給予金錢後，於本院審理時仍堅不吐實，顯見其等並無悔意
    ，除被告午○○因累犯加重其刑，已如前述，量處有期徒刑六月，並諭知易科罰
    金之折算標準外，其餘被告均量處有期徒刑五月，並諭知易科罰金之折算標準，
    且據公職人員選舉罷免法第九十八條第二項規定，宣告褫奪公權三年，以示懲儆
    。至在被告Ａ○○住處（即競選總部）查扣之束口袋八十三個及被告子○○住處
    所扣之束口袋十二個，均係預備交付之賄賂，至扣得Ｂ○○之束口袋二個、Ｋ○○之束口袋二個、董桂蘭之束口袋三個、魏坤祥之束口袋一個、魏顏玉月之束口
    袋一個、張銀珠之束口袋三個、丑○○及杜春妹之束口袋四個、Ｃ○○之束口袋
    二個、賴銀花之束口袋二個、巫招英之束口袋一個、莊彩霞之束口袋一個、藍馬
    愛嬌之束口袋一個、謝魯秀花之束口袋一個，共計二十四個束口袋皆係用以交付
    之賄賂（被告Ａ○○及天○○就束口袋之沒收部分，包含其等住處查扣之八十三
    個束口袋、被告子○○住處所扣之十二個束口袋均屬預備交付之賄賂，以及已然
    交付予附表二受賄人之賄賂，且已遭查扣部分之束口袋二十四個，共計一百十九
    個束口袋均予沒收；被告子○○及癸○○○二人部分，僅就其等共犯部分，就子
    ○○住處所查扣之預備交付之賄賂遭查扣之十二個束口袋，以及業已與莊彩霞共
    犯轉交之附表編號二藍馬愛嬌、附表二編號六莊彩霞、附表二編號七巫招英已然
    交付之賄賂並被查扣共三個束口袋部分，予以沒收），又被告Ａ○○及天○○交
    付附表一所示各受賄人之賄款賄賂總額為十六萬八千元，己○○共犯賄選用以交
    付金錢賄賂之總額為一萬四千元，均依公職人員選舉罷免法第九十條之一第三項
    規定沒收之。附表一編號十六及編號十八至編號三五所示各該受賄人，依附表一
    所示收受之賄款均各依刑法第一百四十三條第二項沒收。再扣案之被告天○○登
    載之帳冊記事簿一本，係被告天○○所有，且為供其賄選犯行所用之物，依刑法
    第三十八條第一項第二款沒收。至扣案之現金十六萬五千八百元，被告Ａ○○已
    供明：係茂林國小推展原住民合唱經費等語（偵卷第六頁），則與選舉無關，縱
    據被告天○○於九十一年一月十日調查時供稱：該款係友人贊助之選舉經費（偵
    卷第三三頁），然選舉所須各項經費支出至為龐雜，亦無任何證據證明該款係專
    供賄選所用之款項；另扣五萬六千一百一十一元，亦經被告天○○供述：一萬零
    七百元部分係其支付房屋貸之用，其餘款項則為其任職黨部之薪資（偵卷第三三
    頁）亦與被告Ａ○○供述之情節大致相符（偵卷第六頁反面），且該款亦確實置
    於中國國民黨高雄縣茄定鄉黨部薪津袋內，亦有扣押物品清單登載可參，既無任
    何證據足以認定該款係作為賄選之用，自無從宣告沒收。又於被告Ａ○○住處所
    扣得之黃○○、Ｇ○○之身分證各一枚，酉○○身分證影本一張，巳○○、曾雲
    祥、宙○○印章各一枚，均無從認與被告Ａ○○、天○○之賄選犯行有何關聯，
    復於被告Ａ○○住處所扣之選舉資料一批，選舉人名冊八冊，以及在茂林國小Ａ
    ○○辦公室扣得之選舉人名冊三冊、選舉組織架構分工表三冊，亦無非被告Ａ○○參選鄉長所用之各文件資料，實難謂係用於賄選之物，依法均不得宣告沒收。
    至莊彩霞與Ａ○○、天○○、子○○、癸○○○等共犯對於附表二編號二藍馬愛
    嬌及附表二編號七巫招英所為之交付束口袋之賄選犯行部分，未經公訴人起訴，
    應移由公訴人另案偵辦，併敘明之。
五、至公訴意旨：被告Ａ○○、天○○就附表三所示收受人、交付之時間地點、交付
    束口袋之數量等事實之交付束口袋賄賂犯行部分，因認被告Ａ○○及天○○就此
    部分之事實，亦涉有公職人員選舉罷免法第九十條之一第一項之賄選罪嫌云云。
    惟查：附表三編號一洪英女部分，公訴人並未訊問洪英女，僅訊及洪英女之媳江
    梅花，然依江梅花偵查中之供述，全然不知洪英女如何取得該束口袋（偵卷第一
    三一、一三三頁）；附表三編號二顏郁玉雪部分，顏郁玉雪在九十一年一月十日
    警詢時供稱：係九十一年一月九日中午時分，返回家中即見有一束口袋置於門口
    旁之椅子上，既不知係何人所送，亦不知要送給何人（偵卷第一三九頁）；附表
    三編號三金瑞原部分，金瑞原供述：完全未知該束口袋如何而來（偵卷第七０頁
    ），其妻賴銀花則供承：係天○○於九十年耶誕節贈與伊（偵卷第七五頁反面）
    ，且賴銀花涉案部分已據本院就Ａ○○、天○○交付賄賂犯行認定於前；附表編
    號四宙○○部分，宙○○供述：係一名為「呼雅」之女子送其該束口袋，全然不
    知有何用意（偵卷第一九八頁反面）；附表三編號五田新忠部分，田新忠矢口否
    認曾收受被告Ａ○○、天○○任何禮品或金錢，並供述：九十一年一月初於住宅
    外之茶桌上所發現，並無任何人親自交付（偵卷第五七頁反面）；附表三編號六
    黃○○部分，黃○○則陳稱：該束口袋係九十一年一月九日上午，在住處附近閒
    逛時，於馬路上拾獲等語，是上開各附表三所列收受束口袋之人，既均否認有何
    收受賄賂之行為，又查無其他任何證據足資證明被告Ａ○○及天○○與附表三所
    示各收受人有何行賄及收賄之主觀認知，自不得僅憑被告天○○之自白及上開各
    收受人自承擁有束口袋，即遽認被告Ａ○○及天○○確有此部分之賄選犯行，惟
    被告Ａ○○及天○○此部分之事實，與前開論罪科刑部分，有連續犯之裁判上一
    罪關係，爰不另為無罪之諭知。
據上論斷，應依刑事訴訟法第二百九十九條第一項前段，公職人員選舉罷免法第九十
條之一第一項第三項、第九十八條第二項，刑法第十一條前段、第二十八條、第五十
六條、第一百四十三條第一項、第二項前段、第四十一條第一項前段、第三十七條第
二項、第七十四條第一款、第二款、第三十八條第一項第二款，判決如主文。
本案經檢察官葉芳秀到庭執行職務。
中    華      民      國      九十二      年    七    月      二十五    日
                                          臺灣高雄地方法院刑事第三庭
                                                  法  官  高思大
右正本證明與原本無異。
如不服本判決，應於判決送達後十日內向本院提出上訴狀，上訴於台灣高等法院高雄
分院（須附繕本）。
                                                  書記官  蔡語珊
中      華      民      國      九十二    年    七        月   二十八   日
附錄條文：
公職人員選舉罷免法第九十條之一：
對於有投票權之人，行求期約或交付賄賂或其他不正利益，而約其不行使投票權或為
一定之行使者，處五年以下有期徒刑，得併科新台幣四十萬元以上四百萬元以下罰金
。
預備犯前項之罪者，處一年以下有期徒刑。
預備或用以行求期約或交付之賄賂，不問屬於犯人與否，沒收之。
犯第一項或第二項之罪，於犯罪後六個月內自首者，減輕或免除其刑；因而查獲候選
人為共犯者免除其刑。
犯第一項或第二項之罪，在偵查中自白者，減輕其刑；因而查獲候選人為共犯者，減
輕或免除其刑。
中華民國刑法第一百四十三條（投票受賄罪）：
有投票權之人，要求、期約或收受賄賂或其他不正當利益，而許以不行使其投票權或
為一定之行使者，處三年以下有期徒刑，得併科五千元以下罰金。
犯前項之罪者，所收受之賄賂沒收之。如全部或一部不能沒收時，追徵其價額。
附表一：金錢賄選部分
編號  受賄人    行賄人  受賄時間、地點          賄款      行賄方式
                       （地點均在高雄縣茂林鄉）（均新台幣）
一    戴辛○○  Ａ○○  九十年十一月初於萬山村  五千元    天○○交付賄款
                天○○  萬山巷五十號受賄人宅
二    甲○○○  Ａ○○  九十年十二月十一日上午  五千元    天○○交付賄款
                天○○  九時，萬山村至茂林村之
                        道路上
三    Ｎ○○○  Ａ○○  九十年十二月間某日晚上  五千元    Ａ○○交付賄款
                天○○  十一時許，在多納村多納
                        巷十六號Ｎ○○○住處
四    亥○○    Ａ○○  九十一年一月初某日傍晚  五千元    Ａ○○交付賄款
                天○○  ，在多納村多納巷十九號
                        亥○○住處
五    申○○○  Ａ○○  九十年十二月間，在萬山  五千元    天○○交付賄款
                天○○  村萬山巷三七號申○○○
                        住處
六    卯○○○  Ａ○○  九十年十二月二十九日上  五千元    天○○交付賄款
                天○○  午，在萬山村萬山巷八號
                        林藍貴住處門口
七    巳○○    Ａ○○  九十年十二月中旬，在萬  五千元    天○○收其身分證
                天○○  山村萬山巷二一號巳○○            ，並交付賄款
                        住處
八    寅○○    Ａ○○  九十年十二月中旬，在萬  二千元    天○○交付賄款
                天○○  山村萬山巷部落之斜坡巷
                        內
九    壬○○    Ａ○○  九十年十二月下旬某日下  三千元    天○○交付賄款
                天○○  午四時許，在茂林村一三
                        二號線道路上
十    Ｊ○○    Ａ○○  九十年十二月底下午七、  五千元    Ａ○○交付賄款
                天○○  八時許，在萬山村萬山巷
                        六四號Ｊ○○住處附近
十一  宇○○    Ａ○○  九十一年一月三、四日間  五千元    Ａ○○交付賄款
                天○○  上午十時許，在茂林村茂
                        林巷十八號Ａ○○住處
十二  Ｌ○○    Ａ○○  九十一年一月初，在多納  四千元    Ａ○○交由己○○
                天○○  村多納巷八六號己○○住            轉交賄款
                        處
十三  黃○○    Ａ○○  九十年十二月間，在多納  五千元    天○○收其身分證
                天○○  村多納巷八六號黃○○住            ，並交付賄款
                        處
十四  Ｋ○○    Ａ○○  九十年十二月二十日上午  五千元    Ａ○○收其身分證
                天○○  十時許，在茂林村茂林巷            ，並交付賄款
                        處
十五  Ｂ○○    Ａ○○  九十一年一月一日左右，  二千元    Ａ○○在上述二次
                天○○  在茂林村茂林巷七二號劉            時、地，分別各交
                        勝記住處；及同年一月五            付一千元，共交付
                        日晚上，在茂林村茂林巷            二千元賄款
                        十八號Ａ○○競選總部處
十六  馬香妹    Ａ○○  九十一年一月五日晚間，  五千元    天○○收其身分證
                天○○  在茂林村茂林巷十八號詹            ，並交付賄款
                        忠義競選總部處
十七  宙○○    Ａ○○  九十一年一月五日晚間，  五千元    天○○收其身分證
                天○○  在茂林村茂林巷十八號詹            ，並交付賄款
                        忠義競選總部處
十八  乙○○    Ａ○○  九十年十二月至九十一年  五千元    Ａ○○交付賄款
                天○○  一月間，在茂林鄉某不詳
                        地點
十九  地○○    Ａ○○  九十年十二月至九十一年  五千元    天○○交付賄款
                天○○  一月間，在茂林鄉某不詳
                        地點
二十  丙○○    Ａ○○  九十年十二月至九十一年  五千元    Ａ○○交付賄款
                天○○  一月間，在茂林鄉某不詳
                        地點
二一  Ｈ○○    Ａ○○  九十年十二月至九十一年  五千元    天○○交付賄款
                天○○  一月間，在茂林鄉某不詳
                        地點
二二  未○○    Ａ○○  九十年十二月至九十一年  五千元    天○○交付賄款
                天○○  一月間，在茂林鄉某不詳
                        地點
二三  玄○○○  Ａ○○  九十年十二月至九十一年  五千元    Ａ○○交由己○○
                天○○  一月間，在茂林鄉某不詳            轉交賄款
                        地點
二四  Ｅ○○    Ａ○○  九十年十二月至九十一年  三千元    天○○交付賄款
                天○○  一月間，在茂林鄉某不詳
                        地點
二五  戊○○    Ａ○○  九十年十二月至九十一年  五千元    天○○交付賄款
                天○○  一月間，在茂林鄉某不詳
                        地點
二六  Ｄ○○    Ａ○○  九十年十二月至九十一年  五千元    天○○交付賄款
                天○○  一月間，在茂林鄉某不詳
                        地點
二七  辰○○    Ａ○○  九十年十二月至九十一年  六千元    天○○交付賄款
                天○○  一月間，在茂林鄉某不詳            （萬山村部分）
                        地點
二八  Ｉ○      Ａ○○  九十年十二月至九十一年  五千元    天○○交付賄款
                天○○  一月間，在茂林鄉某不詳            （萬山村部分）
                        地點
二九  Ｃ○○    Ａ○○  九十年十二月至九十一年  五千元    天○○交付賄款
                天○○  一月間，在茂林鄉某不詳            （萬山村部分）
                        地點
三十  Ｆ○○    Ａ○○  九十年十二月至九十一年  五千元    Ａ○○交付賄款
                天○○  一月間，在茂林鄉某不詳
                        地點
三一  丑○○    Ａ○○  九十年十二月至九十一年  五千元    天○○交付賄款
                天○○  一月間，在茂林鄉某不詳
                        地點
三二  庚○○    Ａ○○  九十年十二月至九十一年  五千元    Ａ○○交付賄款
                天○○  一月間，在茂林鄉某不詳
                        地點
三三  戌○○    Ａ○○  九十年十二月至九十一年  七千元    Ａ○○交付賄款
                天○○  一月間，在茂林鄉某不詳
                        地點
三四  午○○    Ａ○○  九十年十二月至九十一年  六千元    天○○交付賄款
                天○○  一月間，在茂林鄉某不詳
                        地點
三五  丁○○    Ａ○○  九十年十二月至九十一年  五千元    Ａ○○交由己○○
                天○○  一月間，在茂林鄉某不詳            轉交賄款
                        地點
附表二：滿天星束口袋賄選部分
編號  受賄人    行賄人  受賄時間、地點          數量      行賄方式
                       （地點均在高雄縣茂林鄉）（束口袋）
一    賴銀花    Ａ○○  九十年十二月二十五日，  二個      天○○交付
                天○○  在萬山村賴女經營之小吃
                        店
二    藍馬愛嬌  Ａ○○  九十年十二月間，在多納  一個      天○○委由子○○
                天○○  村多納巷二八號藍馬愛嬌            、癸○○○，再轉
                        住處門口處                        交予莊彩霞交付
三    丑○○    Ａ○○  九十年十二月中旬，在茂  一個      天○○交付
                天○○  林村茂林巷十八號Ａ○○
                        競選總部
四    謝魯秀花  Ａ○○  九十年十二月二十三日，  一個      天○○交付
                天○○  茂林村基督教長老教會處
五    林藍秀鑾  Ａ○○  九十一年一月六日晚上九一個      Ａ○○助選人員所
                天○○  時許，在萬山村萬山巷路            交付
                        上
六    莊彩霞    Ａ○○  九十年十二月間，在多納  一個      天○○委由子○○
                天○○  村往多納國小途中                  、癸○○○交付莊
                                                          彩霞，並要莊彩霞
                                                          各轉交一個束口袋
                                                          予巫招英及藍馬愛
                                                          嬌
七    巫招英    Ａ○○  九十年十二月間，在多納  一個      天○○委由、宋能
                天○○  村多納巷四三之二號巫招            正、癸○○○，再
                        英住處                            轉交莊彩霞交付
八    Ｃ○○    Ａ○○  九十一年一月二日下午五  二個      天○○委由不詳姓
                天○○  時許，在萬山村萬山巷路            名之女子轉交予蔡
                        上                                阿娥
九    張銀珠    Ａ○○  九十年十二月二十三日中  三個      天○○於聖誕節慶
                天○○  午十二時許，茂林村基督            祝活動中，贈送當
                        教長老教會所在                    場之人
十    杜春妹    Ａ○○  九十年十二月中旬，在茂  三個      Ａ○○主持之婦女
                天○○  林村茂林巷十八號Ａ○○            會活動，表示參選
                        競選總部                          ，並於會後由唐惠
                                                          美交付
十一  魏顏玉月  Ａ○○  九十年十二月二十三日下  一個      天○○委由劉蓮花
                天○○  午一時許，在茂林村基督            轉交
                        教長老教會處
十二  魏坤祥    Ａ○○  九十一年一月八日晚上七  一個      天○○交付
                天○○  時許，在茂林村茂林巷十
                        八號Ａ○○競選總部
十三  董桂蘭    Ａ○○  九十一年一月上旬，在茂  三個      Ａ○○助選人員在
                天○○  林村茂林巷十八號Ａ○○            競選總部交付一個
                        競選總部，及九十一年一            ，另二個亦Ａ○○
                        月上旬，在茂林村茂林巷            之助選人員在董女
                        一０八號董桂蘭住處                住處交付
十四  Ｋ○○    Ａ○○  九十年十二月初某連續二  二個      連續二次參與詹忠
                天○○  日，在茂林村茂林巷十八            義舉辦青年會、婦
                        號Ａ○○競選總部處                女會活動，在會後
                                                          由天○○各交付一
                                                          個束口袋
十五  Ｂ○○    Ａ○○  九十一年一月上旬某日晚  二個      Ａ○○交付
                天○○  間，在茂林村茂林巷十八
                        號Ａ○○競選總部
十六  Ｌ○○    Ａ○○  九十年底，在茂林村茂林  一個      天○○交付
                唐惠義  巷十八號Ａ○○住處
附表三：
編號  收受人    交付人  交付時間、地點          數量      交付方式
                                               （束口袋）
一    洪英女    Ａ○○  九十年十二月至九十一年  一個      Ａ○○或天○○所
                天○○  一月，於茂林鄉                    交付
二    顏郁玉雪  Ａ○○  九十一年一月九日中午時  一個      Ａ○○或天○○所
                天○○  許，在茂林鄉多納村                交付
三    金瑞原    Ａ○○  九十年十二月下旬，在萬  二個      Ａ○○或天○○所
                天○○  山村                              交付
四    宙○○    Ａ○○  九十年十一月上旬，在茂  二個      Ａ○○或天○○所
                天○○  林村                              交付
五    田新忠    Ａ○○  九十一年一月上旬，在茂  一個      Ａ○○或天○○所
                天○○  林村茂林巷九三之一號              交付
六    黃○○    Ａ○○  九十一年一月間，在茂林  一個      Ａ○○或天○○所
                天○○  村                                交付


司法院資訊處製作；財團法人民間司法改革基金會備份。
